【裁判字號】    97,訴,3057
【裁判日期】    980512
【裁判案由】    確認買賣關係不存在
【裁判全文】
臺灣臺中地方法院民事判決  97年度訴字第3057號
原      告  台中商業銀行股份有限公司
法定代理人  辛○○
訴訟代理人  戊○○
            己○○
            乙○○
被      告  庚○○
            丙  ○
上一人
訴訟代理人  丁○○
上二人共同
訴訟代理人  甲○○
上列當事人間請求確認買賣關係不存在事件，本院於民國98年4
月14日言詞辯論終結，判決如下：
    主  文
確認被告庚○○與被告丙○間於民國九十七年四月十一日就坐落
台中縣豐原市○○段第三二一地號上，門牌號碼台中縣豐原市○
○路一七九、一七九之一號未保存登記建物所為之買賣行為無效
。
訴訟費用新台幣參萬捌仟柒佰壹拾玖元由被告負擔。
    事實及理由
一、原告主張：
  (一)原告對被告丙○有債權，取得執行名義後，於民國96年7月5
    日聲請執行丙○所有坐落台中縣豐原市○○段第321地號及
    同段第295地號土地，因321地號土地上有丙○所興建未辦保
    存登記建物即門牌號碼台中縣豐原市○○路179、179-1號（
    下稱系爭建物），原告乃聲請一併予以執行，至97年4月8日
    上開標的物經特別拍賣後減價拍賣仍無人應買或承受，執行
    程序因而終結。於上開強制執行期間，訴外人林銘星與被告
    庚○○均表示願繳款，庚○○並多次簽發支票代償，要求原
    告撤回執行，上開執行標的物查封登記於97年4月8日塗銷後
    ，因丙○仍無誠意清償債務，原告於97年4月30日再以台灣
    台中地方法院95年執字第41965號債權憑證，聲請對上開執
    行標的物再為強制執行。詎庚○○卻聲明異議，主張系爭建
    物已於97年4月11日由其買受，所有權已屬於伊，請求執行
    法院撤銷執行處分，顯然該買賣行為係丙○為避免系爭建物
    遭強制執行，與庚○○通謀虛偽意思表示所為，渠等上開買
    賣行為依民法第87條規定應屬無效。
  (二)按物權依法律行為而取得者，非經登記不生效力，為民法第
    758條所明定。此項規定，並不因不動產為違章建築而為例
    外，最高法院62年台上字第2414號判例參照。且依照最高法
    院47年台上字第705號判例見解可知，僅有不是因法律行為
    而取得的不動產（如占有等），取得所有權方可不以登記為
    要件。而買賣為雙務契約，出賣之一方須交付標的物予買受
    人並須使買受人取得標的物之所有權，買受之一方則須交付
    約定價金予出賣人，此即買賣行為之對價關係，庚○○未提
    出交付買賣價金之證據，難認被告2人間確有買賣之事實。
  (三)原告已提出庚○○知悉並曾代丙○繳交欠款之證明，依96年
    8月9日本院96年度執二字第43035號強制執行查封筆錄之記
    載：「．．在場人庚○○稱是債務人（即丙○）的姪子，土
    地上有179號未保存登記建物，均為債務人所有，債務人自
    住」，足見庚○○明知丙○積欠原告債務，系爭建物因原告
    聲請拍賣，至97年4月原告再次聲請執行時（本院97年度執
    字第33017號），期間不過3個月，庚○○卻提出異議表示已
    取得系爭建物之所有權，被告等意圖脫產避免強制執行而為
    通謀虛偽之買賣行為已甚為明顯，爰請求判決如先位聲明。
  (四)另按債務人所為之有償行為，於行為時明知有損害於債權人
    之權利者，以受益人於受益時亦知其情事者為限，債權人得
    聲請法院撤銷之，民法第244條第2項定有明文。本件庚○○
    雖於94年10月31日對訴外人豐雄鞋業股份有限公司（下稱豐
    雄公司）及林銘星所簽發之4紙支票聲請支付命令，惟該4紙
    支票為豐雄公司所簽發，僅有林銘星背書，丙○未於支票上
    背書，該4紙支票與丙○無關，遑論該支付命令並無確定證
    明書。縱丙○曾承諾願代林銘星清償其對庚○○之債務，故
    將系爭建物作價賣予庚○○，然被告2人間就系爭建物之97
    年4月11日買賣行為，係在原告第一次對丙○之不動產執行
    （本院96年度執二字第43035號）之後，且庚○○於96年8月
    9日上午10時40分系爭不動產查封時，在現場表明系爭建物
    為丙○所有，且為丙○自住，可見被告2人間就系爭建物之
    買賣行為，縱非通謀虛偽所為，庚○○亦明知該行為有損害
    於原告之權利，則被告2人間買賣行為已達原告得請求法院
    撤銷之要件，爰依民法第244條第2項規定請求如備位聲明。
  (五)聲明：1.先位聲明：(1)確認被告庚○○與被告丙○間就台中
    縣豐原市○○路179號建物及台中縣豐原市南陽179之1號建
    物，權利範圍全部，所為之買賣行為無效。(2)訴訟費用由被
    告負擔。2.備位聲明(1)被告庚○○與被告丙○間就台中縣豐
    原市○○路179建物及台中縣豐原市○○路179之1號建物，
    權利範圍全部，所為買賣行為，應予撤銷。(2)訴訟費用由被
    告負擔。
二、被告庚○○、丙○則均以：
  (一)按虛偽買賣乃雙方通謀而為虛偽意思表示，依民法第87條第
    1項規定，其買賣當然無效，與得撤銷之法律行為須經撤銷
    始視為自始無效者有別，故虛偽買賣雖屬意圖避免強制執行
    ，但非民法第244條所謂債權人得聲請法院撤銷之債務人之
    行為。最高法院50年台上字第547號判例參照。又所謂通謀
    虛偽意思表示，係指表意人與相對人互相故意為非真意之表
    示而言，故相對人不僅需表意人非真意，並須就表意人非真
    意之意思表示相與，為非真意之合意，始為相當。否則，尚
    不能指為通謀而為虛偽意思表示。又第三人主張表意人與相
    對人通謀而為虛偽意思表示者，該第三人應負舉證之責任。
    最高法院48年台上字第29號判例參照。次按不動產物權依法
    律行為而取得者，非經登記不生效力。如非依法律行為而取
    得者，不以登記為取得所有權為要件，但有相當之證明時，
    即可認為有所有權存在，而得據以排除強制執行。最高法院
    47年台上字第705號判例參照。縱使債務人之處分有無效之
    原因存在，在債權人未提起確認所有權不存在之訴，並有勝
    訴之確定判決以前，其所有權仍不失其效力。
  (二)系爭建物係丙○於97年4月11日出賣予庚○○，有建物改良
    買賣契約書及契稅繳款書等為證。原告既主張被告間上開買
    賣行為係通謀而虛偽意思表示，原告自應就此事實負舉證責
    任。原告與庚○○均係丙○之債權人，地位相等，依民法第
    244條第3項規定，原告於未獲得確認所有權不存在之訴勝訴
    前，原告無權向法院聲請撤銷被告相互間之買賣。
  (三)林銘星即丙○之子向庚○○借840萬元，林銘星分別以豐雄
    公司、順德寶星鞋業有限公司簽發支票以為清償，但屆期均
    未獲兌現，庚○○曾分別對之向本院聲請核發債權金額5,42
    3,400元、1,385,562元之94年度促字第59306、59307號支付
    命令在案。嗣丙○願將系爭建物移轉予庚○○，以抵付林銘
    星上開欠款，庚○○不知道系爭建物有無辦理保存登記，庚
    ○○係於94年5月份向丙○購買系爭建物，因土地部分有設
    定抵押權，故沒有辦理過戶，並由庚○○先代墊利息，丙○
    曾簽發本票作為庚○○代墊利息之證明，故庚○○自94年5
    月起即負責繳付系爭建物利息，惟未曾居住其內，但將系爭
    建物出租予訴外人柯錫鴻。而於本院96年度執二字第43035
    號查封時，雖然系爭建物所有權已屬庚○○所有，惟因丙○
    當時中風在現場，恐其受刺激，故於查封時庚○○才稱系爭
    建物為丙○所有。
  (四)聲明：原告之訴駁回。
三、本院判斷：
  (一)按確認法律關係之訴，依民事訴訟法第247條第1項之規定，
    非有即受確認判決之法律上利益者，不得提起之。所謂即受
    確認判決之法律上利益，乃指法律關係之存否不明確，致原
    告在私法上之地位有受侵害之危險，而該項危險得以對於被
    告之確認判決予以除去者而言。本件原告為丙○之債權人及
    系爭未保存登記建物所坐落基地之抵押權人，丙○將系爭建
    物出賣予庚○○，雖因無法辦理所有權移轉登記，致庚○○
    不能取得建物之所有權。惟如其買賣之法律關係有效，庚○
    ○即因而取得該房屋占有、使用、收益及處分之權，丙○則
    無法續為使用收益。原告不僅於聲請強制執行拍賣抵押土地
    時，因土地上建物已由庚○○取得事實上處分權，致減損抵
    押土地價值之虞，該買賣關係是否存在，顯足使原告之私法
    上地位有受侵害之危險，並得以對於丙○、庚○○之確認判
    決予以除去，自有即受確認判決之法律上利益。
  (二)原告主張其為丙○之債權人，提出支付命令及確定證明書影
    本等為證，並為被告二人所不爭執，堪信為真實。
  (三)原告主張丙○、庚○○間於97年11月4日之買賣契約因意思
    表示為通謀虛偽之意思表示，固為丙○、庚○○所否認，並
    辯稱：因林銘星積欠庚○○840萬元債務，丙○乃將系爭建
    物以買賣方式作價抵償債務，有建物買賣所有權移轉契約書
    及97年契稅繳款書等可憑云云。惟查，庚○○於本院97年度
    執字第33017事件中，具狀表示系爭建物伊已於97年4月11日
    向丙○買受，有民事強制執行聲明異議狀影本附卷可憑。惟
    於本院審理時供稱略以：系爭建物伊係於94年5月份向丙○
    買受，本院96年度執二字第43035號強制執行事件於96年8月
    9日查封時，因為丙○中風，伊不希望丙○聽到房子已經是
    伊的，受到刺激，雖然房子是伊的，丙○還是可以住那裡等
    語（見本院98年2月24日言詞辯論筆錄），是系爭建物究係
    何時出售予庚○○即屬可疑。又庚○○稱系爭建物係丙○用
    來抵其與林銘星之債務，並簽訂買賣契約書，則丙○應已知
    悉系爭建物已出售予庚○○，況丙○訴訟代理人丁○○（即
    林銘星）於本院審理時陳稱丙○應該知道系爭建物已經賣給
    庚○○，則為何查封時庚○○還恐丙○知悉系爭建物已非丙
    ○所有，是被告二人辯稱系爭建物已出售予庚○○，不足採
    信。從而，原告主張丙○與庚○○於97年4月11日所為之系
    爭建物買賣契約，為通謀虛偽意思表示，堪信為真實。
  (四)按表意人與相對人通謀而為虛偽之意思表示者，其意思表示
    無效，民法第87條第1項前段定有明文。本件丙○、庚○○
    就系爭建物所為買賣，為通謀虛偽之意思表示，已如前述，
    依法其意思表示為無效。從而，原告先位聲明請求確認丙○
    、庚○○間該買賣行為無效，為有理由，應予准許。至其備
    位之訴部分，因先位之訴應為其勝訴之判決，本院自毋庸予
    以審究，附此敘明。
四、本件事證已臻明確，兩造其餘陳述、主張及調查證據，核與
    本件判決結果不生影響，爰不一一論述，併此敘明。
五、訴訟費用負擔之依據：民事訴訟法第78條、第85條第1項前
    段。
中    華    民    國    98    年    5    月    12     日
                  民事第三庭    法  官  謝慧敏
正本係照原本作成。
如對本判決上訴，須於判決送達後20日內向本院提出上訴狀。
中    華    民    國    98    年    5    月    12      日
                                書記官  王志


司法院資訊處製作；財團法人民間司法改革基金會備份。
